【裁判字號】    91,自更(一),50
【裁判日期】    920623
【裁判案由】    詐欺等
【裁判全文】
臺灣臺北地方法院刑事判決                      九十一年度自更(一)字第五號
    自  訴  人  甲○○
    代  理  人  盧慶南律師
    被      告  乙○○
                丙○○
                己○○
    右  一  人
    選任辯護人  陳貴德律師
                葉行志律師
右列被告等因詐欺等案件，經自訴人提起自訴及檢察官移
法院檢察署八十七年度他字第一八二三號），本院於民國九十一年八月三十日以八十
七年度自字第八四一號裁定，經自訴人抗告臺灣高等法院以九十一年度抗字第六六一
號將原裁定撤銷，發回本院，本院判決如左：
    主  文
乙○○、丙○○、己○○均無罪。
    理  由
一、自訴意旨略以：自訴人甲○○原係台北市○○○路○段七十之二號太安吳醫師診
    所（下稱太安診所）之執業醫師，於民國八十年十一月二十九日邀其妻戊○○為
    連帶保證人向國泰信託股份有限公司（於八十四年九月間改制為慶豐商業銀行，
    下稱慶豐銀行）借款新臺幣（下同）一千九百萬元，並提供自訴人所有臺北市○○○路○段七十之二號一樓及三樓地上建物暨基地設定擔保債權額一千八百萬元
    之抵押權予慶豐銀行、提供戊○○所有上址二樓及四樓地上建物暨基地分別設定
    擔保債權額三百萬元及一百八十萬元之抵押權予慶豐銀行，於八十一年間經自訴
    人先後清償一百五十萬元、二百五十萬元後，乃塗銷上開二樓及四樓地上建物暨
    基地之抵押權。嗣於八十三年初自訴人因病結束太安診所業務而擬至高雄休養，
    遂委託被告乙○○、丙○○代為出租上開一樓及三樓房屋，以租金所得繳納上開
    借款利息，並先由被告乙○○開立五十萬元之支票代墊自訴人滯納之上開借款利
    息，被告乙○○則要求自訴人將上開房地設定第二順位抵押權，自訴人遂委任被
    告乙○○之妻即代書丙○○辦理設定抵押權事宜，並應被告丙○○之要求，交付
    印鑑證明及印鑑章。詎料被告乙○○、丙○○竟違背上開委託內容，不但未將上
    開房屋出租，於八十三年四月六日偽造自訴人簽名並盜蓋自訴人之上開印鑑章而
    擬具授權被告己○○全權處理上開一樓及三樓房地之買賣、設定、負擔貸款及其
    他一切處分之授權書，又未經自訴人授權，於同年月十四日由被告乙○○代理自
    訴人及被告己○○至原審法院公證處公證上開一樓及三樓地上建物之買賣契約，
    並於同年月二十一日偽造複代理人戊○○之簽名並蓋用偽刻之戊○○印章於土地
    登記申請書上，持向臺北市大安地政事務所申請將上開一樓及三樓地上建物移轉
    登記予被告己○○名下，致生損害於自訴人財產；被告己○○未經自訴人授權，
    擅於同年八月一日委託大旺房屋仲介股份有限公司銷售上開一樓及三樓地上建物
    暨基地，於同年月二十四日以一千七百五十萬元將上開一樓地上建物暨基地售予
    劉富國，並於同年九月二十九日將之移轉登記予劉富國。被告己○○將上開買賣
    價金中之一千零五十萬元清償自訴人上開慶豐銀行借款後，慶豐銀行即塗銷上開
    一樓房地之抵押權，並聲請強制執行上開三樓房地以清償所餘借款，因三樓房屋
    前遭被告乙○○、丙○○居住，致該屋以甚低於市價之四百三十萬元拍定，使自
    訴人尚負一百二十一萬五千二百五十五元之借款債務。因認被告乙○○、丙○○
    涉犯偽造文書、背信罪嫌，被告己○○涉犯偽造文書罪嫌云云。
二、按犯罪事實應依證據認定之，無證據不得推定其犯罪事實。又不能證明被告犯罪
    者，應諭知無罪之判決，刑事訴訟法第一百五十四條、第三百零一條第一項分別
    定有明文。又所謂認定犯罪事實之證據，係指足以認定被告確有犯罪行為之積極
    證據而言，該項證據自須適合於被告犯罪事實認定，始得採為斷罪資料；又苟未
    能發現相當證據，或證據不足以證明，自不能以推測或擬制之方法，以為裁判基
    礎；且在訴訟上用以證明事實之證據，須於通常一般之人均不致於有所懷疑，而
    得確信其為真實之程度者，始得據以為有罪之認定，倘其證明尚未達到此一程度
    ，而有合理之懷疑性存在，致使無從為有罪之確信時，即應為無罪之判決。最高
    法院二十九年上字第三一０五號、四十年台上字第八六號、七十六年台上字第四
    九八六號判例意旨參照。
三、自訴人認被告乙○○、被告丙○○涉犯偽造文書、背信等罪嫌，被告己○○涉犯
    偽造文書罪嫌，無非係以合夥契約書、臺北市政府衛生局發給之執業執照、地籍
    閱覽資料、被告乙○○、李金明、呂毓帥等前科資料、前法務部調查局長王光宇
    致前立法委員蔡明憲信函、本院民事裁定、本院拍賣抵押物公告、本院不動產權
    利移轉證書、立法委員蔡明憲國會辦公室函文、法務部調查局函文等影本各一件
    、慶豐銀行函文、信封、申請不動產所有權移轉登記資料、建物登記謄本異動索
    引、土地登記謄本等影本各二件、存證信函及建築改良物登記謄本等影本四件，
    資為論據。
四、訊據被告被告乙○○辯稱：自訴人只是口頭委託我將房子出租或賣都可以，因房
    子租金太高，一直沒有出租，當時我住峨嵋街，沒有住他的房子，他是看廣告來
    找我，我替他處理房子，他四層樓都有設定抵押，我都有代為處理，四樓是他們
    自行先處理，當時他要求我們先替他處理二、三順位抵押權，我們即替他還二、
    三順位的債權，二、三順位的錢是己○○拿出來的，他也知道，我們有替他還利
    息，他希望我們替他賣掉，我們約定賣的價額除還第一順位的錢，餘額由我、丙○○、己○○三人與他對分，所以八十三年四月六日才簽授權書，授權給己○○
    ，授權書是丙○○寫的，授權書是我交給己○○的，複代理人一定要本人親自到
    ，而且有核對其身分證，戊○○當時有與我們接觸等語。被告丙○○辯稱：當初
    房子沒有出租，沒有租金收入，乙○○對己○○說要找他出錢，再將房子設定予
    己○○，己○○才出錢付銀行貸款的錢，是己○○委託我去辦過戶，當時戊○○
    是自訴人的太太，她當時在我事務所幫忙，本件是戊○○去送件的等語。被告己○○辯稱：自訴人親自在授權書上不同位置簽名兩次及蓋用印鑑章，並非自訴人
    預先於空白紙上簽名，且授權書附有自訴人親向戶政事務所申請核發之印鑑證明
    一份，印鑑證明書上自訴人簽名與授權書上相同，該授權書並非偽造，該文書是
    乙○○、丙○○二人交給我的，我接受授權後，即匯了二百萬元到乙○○的帳戶
    ，處理第一順位抵押債務積欠之利息、違約金及代償第二、三、四順位之抵押債
    務，我為求出資金錢債權受保障及便於日後處理買賣等相關事宜，乃以該出資額
    為買賣價金，一樓及三樓房屋移轉登記予自己名下，並委託被告乙○○辦理買賣
    契約公證事宜，買賣事宜均交仲介處理，慶豐銀行函的買賣金額有出入，另有銀
    行利息、違約金、稅捐費用、仲介費等均由我付的，我當初委託大旺公司去賣，
    買方劉富國帶他自己代書辦移轉登記，均在大旺公司簽約的，後來移轉是由劉富
    國之代書處理，我有見過劉富國等語。
五、本院查：
（一）自訴人就系爭房屋如何委託被告處理之事，於偵查中指稱乙○○丙○○欲代其
      償還慶豐銀行房貸及還清第二順位抵押，乃由呂李二人還清其第二順位抵押債
      權人蔡宜真，並約明由丙○○出租系爭房屋以租金償還銀行房貸等語（見偵卷
      第四頁正面之告訴狀），於本院先稱「二屋交待隨行之乙○○出租，每月由呂
      嫌將租金轉成繳納房貸利息」（見本院八十七年度自字第八四一號號卷卷一第
      四頁反面之自訴狀）、「我有委託乙○○將出租所得支付銀行之利息」（見本
      院上開卷第五十八頁正面），「託乙○○、丙○○（口頭委託）代出租此二屋
      以支付銀行貸款利息」（見本院上開卷卷一第七十八頁反面自訴人之陳報狀）
      、「被告背信沒將託付之兩屋真正去租人而盜賣」等語（見上開卷卷一第一百
      二十頁正面自訴人答辯狀）；嗣於被告乙○○於八十七年十一月六日答辯狀提
      出授權書後，自訴人遂於其八十七年十一月十九日答辯狀改稱「庭訊中乙○○
      坦承採先出租收租金，等一段時間（據被告丙○○當時之估計是八十五年下半
      年房價會回昇）再賣出，且賣出時其夫妻要抽取一成之介紹費。以上是八十三
      年四月中旬雙方互信之口頭約定」（見上開卷卷一第一百九十頁正面）、又稱
      己○○是丙○○違反先租八十五年下半年才賣之約定下，由丙○○於提前於八
      十三年四月二十五日售出之人頭等語（見本院上開卷卷一第二百零五頁所附八
      十七年十一月三十日自訴人致前審法官朱夢蘋信函）、再坦稱雙方言明先租後
      賣，待市價高有合適買主後通知（見本院上開案卷卷二第一頁反面）、復稱「
      此兩屋係敝人於八十三年四月中旬交代乙○○、丙○○以先租後售方式」（見
      上開本院卷第九頁反面所附補充理由狀），於本院審理中供以「從來都沒有談
      到賣房地的問題，只有出租，有口頭講過（先租後賣），是說如果景氣好的話
      再來談買賣的事」等情（見本院九十二年六月九日審判筆錄）。可見自訴人指
      訴之初隱匿雙方曾有約定由授權被告代為買賣一事在先，待被告供陳此一事實
      ，並提出授權書時，始改口有口頭約定在後，其所言頗值生疑，已難盡信。惟
      不論口頭抑或書面約定，雙方意思表示既已合致，則自訴人授與被告乙○○等
      代為出售房地之法律行為當然成立生效。何況自訴人於八十八年一月二十八日
      提出之補充理由狀中所附被告乙○○於八十三年八月二十九日所寄信件中提及
      「吳醫師：‧‧‧有關和平東路之房地，已有買主，但分成二人，必須您來重
      新蓋章，急需火速聯絡」等語（見本院上開卷卷二第四頁正面），倘如自訴人
      未確切授權，何以被告尋得買主後即向自訴人以書信告知，被告若欲擅自出賣
      焉能留下此證據落自訴人口實，又果如自訴人所稱僅授權於八十五年房地產價
      格回升始再買賣，何以被告早於八十三年八月即已告覓尋買主，甚而既然已經
      商談買賣豈能是先租後賣；再佐以自訴人所不爭執其致被告乙○○丙○○函件
      有謂「我內心深知您夫妻應是值得我信賴之人，我期望和平東路一、二、三樓
      早日妥善在您手中處理掉」、「四月間呂先生仗義由江先生手中拿回來和平東
      路一、三樓，經評估有數百萬之利潤」、「房屋方面似乎一動不如一靜，悉聽
      尊意，我是外行，只要呂先生一切憑誠意良心處理便可」等詞（見卷附自訴人
      所致被告信函影本），更足認自訴人確有授權被告出售該房地無誤。
（二）詢之自訴人對有無簽署授權書一節，於偵查中指以因被告要求第二順位抵押權
      ，其看清是聲請之相關文件始簽字蓋章，臨走前丙○○以極匆促方式表示有漏
      簽，要其在補簽夾於前開文件下之文件云云（見上開偵卷第四頁正面之告訴狀
      ）、於本院先稱「表面簽乙○○申請二胎文件，下面夾雜其他空白文件；丙○○以申請乙○○之二胎文件放表面以混水摸魚」（見本院八十七年度自字第八
      四一號號卷卷一第三頁正面、第五頁正面之自訴狀）、嗣於被告乙○○於八十
      七年十一月六日答辯狀提出授權書後，指陳「（授權書）內容不是我寫的，簽
      名不是我簽的，但印章是我的，當時我有交印章予丙○○辦理代書業務」（見
      本院上開卷卷一第一百四十七頁反面），復改以「丙○○交代民一定要簽署賣
      屋授權契約書，以防日后民會失信。‧‧‧對其夫妻完全信賴才預先簽署，藉
      此表達日后不會違約之憑藉。‧‧‧是丙○○事後自行填寫預先要民簽署之那
      份所謂要交給仲介人士以防民日后失信之賣屋授權書」云云（見本院上開卷卷
      一第一百九十一頁及第一百九十二頁）、「（授權書）甲○○之簽名不是我的
      筆跡」（見本院上開卷卷二第五十三頁正面）、另以授權書甲○○之簽名係被
      告偽造，印文則遭丙○○辦理設定第二順位抵押於乙○○時盜蓋在空白文件云
      云（見本院上開卷卷二第五十七頁正面所附自訴補充理由狀）；並翻異稱「（
      法官問自訴人有無簽過授權書？）從來沒有授權書。（為何之前書狀說基於信
      賴而簽署授權書？）我沒有簽署過授權書。我寫授權書是以為是抵押的授權書
      。（授權書內容？）一、三樓出租，以租金繳納銀行利息。（為何之前說是空
      白的？）他告訴我要寫這些內容，而內容是他口述的我完全沒有看過內容，我
      就簽名蓋章。」等言（見本院九十二年六月九日審判筆錄），據上論之，自訴
      人確有親簽書面一情，至為明確，但其對究竟簽立何種書據、內容為何，先後
      所言矛盾齟齬，差異頗大，尚難置信。然參以被告乙○○、丙○○之供詞及自
      訴人於乙○○提出授權書後旋自承曾應被告二人要求簽署賣屋授權書，加之自
      訴人對於抵押借貸事宜、饒具經驗，此由其等所有之房地多次向臺北市立銀行
      、國泰信託投資股份有限公司、慶豐銀行等金融機構或寶信企業有限公司、謝
      瑞惠等公司、個人借款而為抵押權之設定情事，有系爭房地建築改良物登記簿
      附卷觀之即明，又不動產買賣與抵押權設定，係屬截然二事，依卷附授權書記
      載，其文件標題為「授權書」，內載有不動產授權買賣之相關事宜，文末立授
      權書人欄，亦列有授權人，一望即知（見本院上開卷卷一第一百二十七頁正面
      ），自訴人既有多次設定抵押權之經驗，又操醫師之業非目不識丁之人，則其
      對係屬不動產買賣之授權文件，自無誤認可能。更甚者，授權書上究係先蓋章
      ，後書寫其內容，或係先書寫內容，後蓋章乙節，經本院函請法務部調查局進
      行硃墨先後鑑定，鑑定結果，認係授權書原本上甲○○印文與相交筆跡「誤」
      字，係先書寫「誤」，後蓋甲○○印文，有該局九十二年五月十九日調科貳字
      第○九二○○一五四九八○號鑑定通知書一紙附本院卷可稽。是自訴人指稱係
      在空白文件簽名蓋章卻遭被告丙○○偽造為授權書云云，顯然無據，更與上開
      析述常理有違，要不足採。自訴人又以該印文係遭被告盜用云云，被告否認曾
      替自訴人保管印鑑等語，酌諸前述自訴人就曾經簽署書面之情直言不爭，衡情
      苟被告確有利用自訴人印鑑偽蓋，何需要自訴人親自到場簽立，直接為之豈不
      更加直接便利所圖，是以，被告尚難有盜用自訴人印文之理。今自訴人已授權
      被告乙○○、丙○○處理出售上開房地，俱如上述，被告呂李二人依其經驗認
      由授權被告己○○處置為妥，且慮及己○○與自訴人並非熟識，為免爭議而立
      此授權書，亦為日常不動產交易所常見，自訴人以己○○與之不識驟論無授權
      可能云云，無可信憑。
（三）又系爭房地出售予被告己○○，相關土地登記申請書係由被告丙○○填寫以自
      訴人之妻戊○○為複代理人，簽其名及用印後，交戊○○親自向臺北市大安地
      政事務所遞件申請之情，業據被告丙○○供認在卷，證人戊○○於本院調查中
      亦證承曾親自送件等語（見本院上開卷卷二第一百九十四頁正面），證人即辦
      理系爭登記收件知台北市大安地政事務所辦事員丁○○亦證陳複代理人送件進
      來須核對身分證，否則不予受理，本件戊○○之身分證件其已核對無誤等詞（
      見本院九十二年二月十七日訊問筆錄），參以自訴人所致被告乙○○上開信函
      中提及「八十三年八月二十九日您的親函房產已分成二人出售，我電話中聽臺
      北戊○○說並沒有賺錢」等言，加之證人戊○○擔任自訴人向銀行貸款之保證
      人（見上開土地改良物登記簿），又其僅護理人員，有其提出之畢業證書附卷
      足憑，卻就此房地買賣親為送件，若非自訴人為謹慎行事央求由其妻送件，以
      其一護士之身何能如斯？被告丙○○辯稱戊○○係替自訴人辦理相關房地事等
      言，尚非不可採，證人戊○○證以與自訴人自八十年分居後，自訴人所有房地
      相關事宜並未參與、亦不知情云云，尤屬無稽。職故，自訴人房地既係由其妻
      親往送件，若其就買賣房地事絲毫不知情，其誰能信，更益見上開授權書並非
      偽造。
（四）自訴人再以若有簽立上述八十三年四月六日簽立授權書，然其中有「出賣後有
      餘額對分」之約定等語，何以被告己○○既於八十三年九月六日與案外人劉富
      國簽訂買賣契約以一千七百五十萬元成交，由劉富國繳納土地增值稅約二百萬
      元及支付第一順位慶豐銀行抵押貸款一千零五十萬元後尚有五百萬元餘額，卻
      從未連絡自訴人，分配餘額云云。惟查被告己○○為塗銷自訴人上開房地第二
      及第三順位抵押權，已出資二百萬元而將之塗銷一節，業經被告三人供明屬實
      ，互核相符，且自訴人就其上開抵押權係被告等幫忙塗銷所是認，而以一千七
      百五十萬出售房地予劉富國後，尚需支付增值稅四百零四萬七千百五十三元、
      、清償貸款本金一千零五十萬元、貸款利息及違約金共五十三萬一千六百十五
      元、仲介費八十萬元、契稅共三萬二千七百零八元及房屋稅共九千二百十八元
      ，共計一千五百九十二萬一千二百九十四元，此有土地增值稅繳款書、國泰信
      託投資公司繳款存根二份、承攬業務報酬金統一發票一紙、契稅繳款書及房屋
      稅繳款書等在卷為憑，加上被告之前投資之二百萬，被告己○○尚虧損四十二
      萬一千百九十四元，如何與自訴人分利。況且縱使未依約履行分享利潤，亦屬
      民事債務不履行糾葛，自不能反推自訴人所簽授權書不實。
六、承前各節勾稽以觀，自訴人授權被告乙○○、丙○○、己○○出售系爭房屋，並
    簽立授權書，被告三人按其所獲權限出售系爭房屋，辦理買賣及公證相關文件及
    手續，難認有背信與偽造文書之處，諒係自訴人嗣後對所售款項不滿，而提出此
    自訴，殊不能以其單方片面之指述，遽論被告上開犯行。此外，自訴人負未能舉
    以其他積極證據供本院調查憑參被告有何其所指犯行，不能證明犯罪，揆諸首揭
    法條及判例意旨，自應為被告無罪判決之諭知，以昭公允。
七、臺灣臺北地方法院檢察署檢察官移送併辦部分（臺灣臺北地方法院檢察署八十七
    年度他字第一八二三號），與本件自訴人提起自訴部分，係屬同一事實，本院不
    另退回辦理，附此敘明。
據上論斷，應依刑事訴訟法第三百四十三條、第三百零一條第一項，判決如主文。
中      華      民      國      九十二      年      六    月    二十三  日
                                      臺灣臺北地方法院刑事第四庭
                                          法  官    吳定亞
右正本證明與原本無異。
如不服本判決，應於判決送達後十日內，向本院提出上訴狀。
                                      書記官    張漪蕙
中      華      民      國      九十二      年      六    月    二十三  日


司法院資訊處製作；財團法人民間司法改革基金會備份。
